【裁判字號】    97,消債更,83
【裁判日期】    970731
【裁判案由】    更生事件
【裁判全文】
臺灣臺南地方法院民事裁定        97年度消債更字第83號
聲  請  人  甲○○
即  債務人
上列當事人因消費者債務清理事件聲請更生及保全處分，本院裁
定如下：
    主    文
聲請駁回。
聲請費用由聲請人負擔。
    理    由
一、按「聲請更生或清算不合程式或不備其他要件者，法院應以
    裁定駁回之，但其情形可以補正者，法院應定期間先命補正
    」消費者債務清理條例第8條亦有明文規定。次按「債務人
    與金融機構協商成立者，不得聲請更生或清算，但因不可歸
    責於己之事由，致履行顯有重大困難者，不在此限；本條例
    施行前，債務人依金融主管機關協調成立之中華民國銀行公
    會會員辦理消費金融案件無擔保債務協商機制與金融機構成
    立之協商，準用前項之規定」消費者債務清理條例第151條
    第5項、第6項分別定有明文。此二項規定旨在避免債務人任
    意毀諾已成立之協商，濫用更生之裁判上債務清理程序。蓋
    以，債務清償方案係經當事人行使程序選擇權所為之債務清
    理契約，債務人為契約當事人，原應受該成立之協商所拘束
    ，茍該方案具有履行可能性而無其他不適當情形，債務人自
    應依誠信原則履行之，如其恣意不履行，逕向法院聲請更生
    ，應認其濫用債務清理權，以裁定予以駁回。
二、本件聲請意旨略以：聲請人即債務人甲○○有不能清償債務
    之情事，且其無擔保或無優先權之債務總額未逾新臺幣（下
    同）1,200萬元，復未經法院裁定開始清算程序或宣告破產
    ，前雖於民國（下同）95年5月26日與最大債權金融機構（
    台東企銀）成立債務協商，每月應償還35,000元，然因(一)、
    當時係因銀行催收人員不斷來電鼓吹，或謂未達協商繼續疲
    勞催收；或謂倘不接受該優惠，將回復原來高利貸云云，軟
    硬兼施，致聲請人逼不得已僅能被迫接受。(二)、聲請人每月
    收入僅有32,000元，除須支付生活所需外，尚需扶養父母，
    於苦撐數期後，實已無力繼續履行上開債務協商方案。是債
    務人因不可歸責於己之事由，致履行顯有重大困難，為此，
    依消費者債務清理條例提出本件更生之聲請等語。
三、聲請人財產收支狀況：
┌────┬────┬──────┬──────────────────────┐
│        │項  目  │金 額/價 值 │經  查                                      │
├────┼────┼──────┼──────────────────────┤
│(一)、    │1.薪  資│32,000元    │96年度每月平均薪資：39,739元                │
│每  月  ├────┼──────┼──────────────────────┤
│收  入  │2.獎  金│            │96年度年終獎金：28,999元 (每月平均：2,416元)│
│        │        │            │96年度勞績獎金：32,264元 (每月平均：2,688元)│
│        │        │            │97年度勞績獎金：94,328元(每月平均：7,860元) │
│        ├────┼──────┼──────────────────────┤
│        │3.其  他│            │96年度每月平均其他所得：2,230元             │
├────┼────┼──────┼──────────────────────┤
│總  計  │        │32,000元    │47,073元                                    │
├────┼────┼──────┼──────────────────────┤
│(二)、    │1.交通費│2,000元     │                                            │
│每  月  ├────┼──────┼──────────────────────┤
│支  出  │2.生活費│7,000元     │                                            │
│        ├────┼──────┼──────────────────────┤
│        │3.雜  費│5,000元     │                                            │
│        ├────┼──────┼──────────────────────┤
│        │11.扶養費│(1)父陳永祥：│土地一筆（台南縣六甲鄉○○段0000-0000號） │
│        │        │  4,500元   │ 價值261,900元                              │
│        │        │            │每月領有政府殘障津貼3,000元               │
│        │        ├──────┼──────────────────────┤
│        │        │(2)母陳蔡春蘭│96年度利息所得：9,486元                   │
│        │        │  ：4,500元 │                                            │
├────┼────┼──────┼──────────────────────┤
│總  計  │        │23,000元    │23,000元                                    │
├────┼────┼──────┼──────────────────────┤
│每月盈餘│        │9,000元     │24,073元                                    │
├────┼────┼──────┼──────────────────────┤
│(三)、    │3.汽  車│一輛50,000元│96年度電子閘門財產調件明細表：汽車一輛（出廠│
│債務人  │        │            │年份：2001年；車牌號碼：N2-9586;廠牌名稱：中│
│現有資力│        │            │華）                                        │
├────┼────┼──────┼──────────────────────┤
│總  計  │        │50,000元    │50,000元                                    │
└────┴────┴──────┴──────────────────────┘
四、經查：
(一)、聲請人前於消費者債務清理條例施行前，依金融主管機關協
    調成立之中華民國銀行公會會員辦理消費金融案件無擔保債
    務協商機制與金融機構於95年5月26日成立協商，當時債務
    人之無擔保債務總額為2,286,445元，債務人自95年6月10日
    起開始繳款，已據聲請人提出協議書及無擔保債務還款計劃
    為證，堪信為真實。
(二)、聲請人稱其依上開協商方案每月應償還款項高達3萬5千多元
    惟其每月薪資所得僅32,000元，即協商金額高於其每月固定
    薪資收入；且聲請人除須支付生活所需外，尚需扶養父母，
    ，實已無力繼續履行上開債務協商方案，惟查：
1.本院審酌聲請人與台東企銀所達成之債務協商方案，雙方約定
  其每月應償還款項實乃30,500元，而非其所主張之35,000元，
  有聲請人提出協議書及無擔保債務還款計劃在卷可稽，是故聲
  請人主張每月應償還款項高達3萬5千多元並不足採信。
2.本院調閱聲請人每月薪資所得，自94年7月起訖97年7月止，聲
  請人每月薪資所得皆高於32,000元，甚有高達58,990元者（94
  年9月），而最低亦有35,639元（97年3月），每年度亦有年終
  獎金及勞績獎金等其他所得，此有稅務電子閘門財產所得調件
  明細表及統一企業股份有限公司97年7月16日陳報狀為據。則
  以聲請人最低之薪資所得額35,639元計算，其每月最低仍有
  5,13 9元可資使用（35,639元-30,500元=5,139元）；如以最
  高之薪資所得額58,990元計算，其每月最低仍有28,490元可資
  使用（58,990元-30,500元=28,490元）；若加計勞績獎金
  94,328元，每月可用額數又增加將近8千元可資使用。依上開
  經濟情況，難謂有協商金額高於其每月固定薪資收入之情事存
  在。
3.按受扶養權利者，以不能維持生活而無謀生能力者為限，民法
  第1117條第1項定有明文，又同條第2項規定，前項無謀生能力
  之限制，於直系血親尊親屬不適用之，即直系血親尊親屬受扶
  養者，仍須以不能維持生活者為限（最高法院87年台上字第16
  96號判決意旨參照）。本件聲請人之父陳永祥雖為殘障，惟每
  月領有政府殘障津貼3,000元；名下有土地一筆（台南縣六甲
  鄉○○段0000-0000地號）價值261,900元。又其母陳蔡春蘭96
  年度在臺灣郵政股份有限公司六甲郵局有利息所得9,486元。
  自難認陳永祥及陳蔡春蘭其有不能維持生活之情形，聲請人對
  其自不負扶養義務，惟聲請人仍將其列為受扶養人，並主張其
  須每月支出9,000元之扶養費，顯難採信。此有中華民國身心
  殘障手冊、台南縣政府社會局函、稅務電子閘門財產所得調件
  明細表在卷足佐。
五、綜上所述，債務人於消費者債務清理條例施行前，既已與金
    融機構之債權人依金融主管機關協調成立之中華民國銀行公
    會會員辦理消費金融案件無擔保債務協商機制成立協商，而
    其履行顯有重大困難是否係因不可歸責於己之事由所致，依
    上開調查證據之結果，尚不足證明。且債務人對其財產及收
    入狀況之陳述，難謂係為完全真實之陳述，則其聲請更生，
    顯然違背消費者債務清理條例第151條第6條準用同條第5項
    前段、第46條第3款之規定，且上開欠缺又屬無從補正，從
    而，依上開說明，應予駁回其更生之聲請，爰裁定如主文。
六、關於保全處分部分：本件更生之聲請既經駁回，其保全處分
    之聲請自失所附麗，應併駁回，附此敘明。
中    華    民    國    97    年    7    月    31   日
                  民事第二庭    法      官  曾鴻銘
上為正本係照原本作成。
如不服本裁定，應於裁定送達後10日內，以書狀向本院提出抗告
，並繳納抗告費新臺幣1千元。
中    華    民    國    97    年    7     月    31   日
                                書  記  官  盧昱蓁


司法院資訊處製作；財團法人民間司法改革基金會備份。
